臺灣高等法院民事判決　　　　　　　　　　　　　　九十二年度上字第一一八九號
　　上　訴　人　甲○○
　　被上訴人　　乙○○
　　訴訟代理人　黃銘照律師
當事人間請求返還借款事件，上訴人對於中華民國九十二年十一月十三日臺灣臺北地
方法院九十二年度重訴字第一０四０號第一審判決提起上訴，本院於九十三年四月六
日言詞辯論終結，判決如下：
    主      文
原判決除確定部分外，關於命上訴人給付超過新台幣伍佰陸拾捌萬貳仟元自民國九十
二年六月十四日起算之法定遲延利息部分，及該部分假執行之宣告之裁判均廢棄。
右開廢棄部分，被上訴人在第一審之訴及其假執行之聲請均駁回。
其餘上訴駁回。
第二審訴訟費用由上訴人負擔。
    事      實
甲、上訴人方面：
一、聲明：（一）原判決不利於上訴人部分廢棄。（二）右開廢棄部分，駁回被上訴
    人在第一審之訴。
二、陳述：除與原判決記載相同者，茲以引用外，並補稱略以：
（一）被上訴人以收取重利為業，曾遭法院判處常業重利罪刑在案，其僅向被上訴人
      借款新台幣（下同）三百二十萬元，被上訴人主張借款本金為八百四十四萬元
      ，與事實不符，委無可採。
（二）其固於民國（下同）八十四年十一月一日簽立借據，惟其係迫於被上訴人威嚇
      之情勢下所為，且其內容與事實不符，不足為被上訴人已交付八百四十四萬元
      借款與上訴人之憑證。又系爭借據上並未記載本件借款之清償期，且未據被上
      訴人催告，是上訴人無從因此負法定遲延利息之責任。
三、證據：援用原審所提出證據為證。
乙、被上訴人方面：
一、聲明：上訴駁回。
二、陳述：除與原判決記載相同者，茲以引用外，並補稱略以：上訴人所親簽之系爭
    借據上，既已載明本件借款金額八百四十四萬元「當場清點無誤」，可知上訴人
    業已收受借款金額，則其已盡舉證責任，是其自無庸再就交付借款乙事，負舉證
    責任。另，被上訴人固曾因涉有常業重利罪嫌，經判處罪刑在案，惟因該案被上
    訴人放款對象並非上訴人，且與本件事實無涉。
三、證據：援用原審所提出證據為證。
    理      由
一、被上訴人起訴主張：上訴人至八十三年十二月三十日止，共向伊借款達八百四十
    四萬元，並簽發附表一所示支票五紙作為擔保，且由原審共同被告吳靜心（下稱
    吳靜心）擔任系爭借款債務之連帶保證人。嗣上開支票屆期提示均遭退票，扣除
    上訴人已還款二百七十五萬八千元外，尚餘五百六十八萬二千元仍未清償，屢經
    催討均未獲置理，爰依消費借貸及連帶保證契約之法律關係，求為命上訴人及吳
    靜心連帶給付伊五百六十八萬二千元，並加計自八十四年十二月一日起之法定遲
    延利息之判決（原審判決駁回被上訴人對於吳靜心請求應負連帶保證責任部分，
    未據被上訴人聲明不服，業已確定）。
二、上訴人則以：被上訴人以預扣利息、利上滾利方式計算本息，殊不合理，伊原向
    被上訴人借款三百二十萬元，扣除利息後，僅實際收受借款本金二百八十八萬元
    ，經伊陸續還款後，本金僅餘二百四十四萬元，又附表一所示支票僅作為擔保票
    ，尚不足以證明被上訴人有交付借款云云，資為抗辯。
三、查本件被上訴人主張上訴人向其借款期間結算至八十三年十二月三十日止，是兩
    造間自應適用八十八年四月二十一日修正前之民法第四百七十四條、第四百七十
    五條消費借貸契約之規定（民法債編施行法第一條規定參照），合先陳明。
四、本件應審究者為兩造間是否有消費借貸契約存在？茲分別論述如下：
（一）按按消費借貸，因金錢或其他代替物之交付而生效力，修正前民法第四百七十
      五條定有明文。又，金錢借貸契約，固屬要物契約，應由貸與人就交付金錢之
      事實負舉證之責，但若貸與人提出之借用證內，經載明借款額，當場親收足訖
      無訛者，要應解為貸與人就要物性之具備，已盡舉證責任。
（二）被上訴人主張：上訴人至八十三年十二月三十日止，共向伊借款達八百四十四
      萬元，並簽發附表一所示支票五紙作為擔保，且由吳靜心擔任系爭借款之保證
      人乙節，業據其提出借據、附表一所示支票、退票理由單、保證書等件為證（
      見原審卷一九至二五頁），且上訴人亦自陳系爭借據及支票為其所親簽乙事（
      見原審卷二九及七三頁），再觀諸系爭吳靜心自陳為其所親自簽名之保證書內
      載：「茲保證甲○○（即上訴人）所積欠乙○○小姐之債務明細如下：彰化銀
      行中崙分行帳號：00-00000-0、票號：XL0000000#0000000、XL0000000#00000
      00、XL0000000#0000000、L0000000#00 00000、XL0000000#440000，於年10.
      月日前償還，如無法償還，由其姊吳靜心代償。立保證人吳靜心」等字樣，
      而該保證書內所載保證票據核與上訴人自陳其所開立擔保系爭借款如附表一所
      示支票金額及票號完全相符，且上訴人亦自陳該保證書內之支票明細為其所親
      自書寫（見原審卷七三頁），再參酌系爭借據上記載：「本人甲○○於八十三
      年十二月三十日向乙○○借支新台幣現金捌佰肆拾肆萬元整。當場點清無誤，
      特立此據，以茲證明。立據人：甲○○．．．中華民國八十四年十一月一日」
      等情，足見上訴人因向被上訴人借款至八十三年十二月三十日止，累計達八百
      四十四萬元，本約定於八十四年十月三十一日前償還，並由吳靜心擔任該債務
      保證人，嗣因上訴人於八十四年十月三十一日並未清償該借款，故再於八十四
      年十一月一日簽立系爭借據予被上訴人，再次確認兩造間借款債權共計為八百
      四十四萬元，此觀上開借據記載自明。足證，兩造間確實有消費借貸契約之存
      在已明。是被上訴人主張：上訴人至八十三年十二月三十日止，共向伊借款達
      八百四十四萬元乙事，堪足採信。
（三）上訴人抗辯：系爭借據內，關於金額「捌佰『肆』拾肆萬元」之『肆』有遭塗
      改痕跡，故該借據並無證據能力云云，惟查，上訴人自陳該借據內之簽名為其
      所親自為之（見原審卷二九頁），且其簽發附表一所示支票作為系爭借款之擔
      保乙節，亦為上訴人所自陳，則該支票票款金額共計為八百四十四萬元，核與
      系爭借據記載金額及保證書內載保證債務金額相符，可知系爭借據記載金額確
      實為八百四十四萬元。況上訴人亦未舉證證明該借據有何遭塗改之處，縱該『
      肆』似有塗改痕跡，亦不影響該借據之證明力至明。是上訴人抗辯：系爭借據
      內，關於金額「捌佰『肆』拾肆萬元」之『肆』有遭塗改痕跡，故該借據並無
      證據能力云云，容有誤解。
（四）上訴人雖抗辯：系爭借據既記載系爭借款為八百四十四萬元，然伊僅收受借款
      金額二百八十八萬元，則被上訴人自應就其已交付借款先負舉證責任云云。惟
      按，解釋意思表示，應探求當事人之真意，不得拘泥於所用之辭句民法第九十
      八條定有明文。且，解釋當事人之契約，應以當事人立約當時之真意為準，而
      真意何在，又應以過去事實及其他一切證據資料為斷定之標準，不能拘泥文字
      致失真意（最高法院十九年上字第四五三號及同院三十九年台上字第一○五三
      號判例意旨參照）。查上訴人陸續向被上訴人借款，至八十三年十二月三十日
      止，共計借款金額達八百四十四萬元，且經上訴人親自於系爭借據上簽名確認
      一事，此有卷附借據可稽（見原審卷一九頁），雖該借據上記載「當場點清無
      誤」字樣，但因上訴人是陸續向被上訴人借款，結算至八十三年十二月三十日
      止，共計借款金額為八百四十四萬元，故探究其本意係指上訴人業已受領八百
      四十四萬元無誤。揆諸上揭說明，上訴人既已於借據上自陳收受該八百四十四
      萬元，則被上訴人自無庸再就交付金錢一節，負舉證責任。故上訴人抗辯：系
      爭借據既記載系爭借款為八百四十四萬元，然伊僅收受借款金額二百八十八萬
      元，則被上訴人自應就其已交付借款先負舉證責任云云，要無可取。
（五）上訴人又抗辯：伊僅借款三百二十萬元，實際收受金錢為二百八十八萬元，其
      餘金額均為利息云云，然為被上訴人所否認，則以舉證責任分配原則，自應由
      上訴人就此有利事實，負舉證之責（民事訴訟法第二百七十七條規定參照）。
      經查，被上訴人於八十二年間曾因從事放款業務，經台灣台北地方法院檢察署
      以其涉有常業重利罪行提起公訴，再經本院判處常業重利罪成立乙節，固據上
      訴人提出本院九十一年度上更（一）字第一○三七號刑事判決為證（見本院卷
      二○至二五頁），然上訴人並非該刑事案件之被害人，且被上訴人雖曾因涉常
      業重利罪嫌經本院判處罪刑在案，惟此亦不足以證明上訴人向其借款金額除自
      陳之三百二十萬元外，其餘五百二十四萬元（即八百四十四萬元扣除三百二十
      萬元）均為利息債權。況按約定利率超過週年百分之二十者，民法第二百零五
      條既僅規定債權人對於超過部份之利息無請求權，並未規定其約定為無效（最
      高法院二十七年台上字第三二六七號及同院二十九年上字第一三○六號判例意
      旨參照），則上訴人向被上訴人借款至八十三年十二月三十日止共計達八百四
      十四萬元乙事，既經其簽發附表一所示支票為擔保，並約定於八十四年十月三
      十一日前清償，且由其姊吳靜心擔任系爭債務之保證人，嗣其於八十四年十月
      三十一日未依約清償時，再於翌日（即八十四年十一月一日）親自簽立借據作
      為債權憑證（見原審卷一九頁）等情以觀，若上訴人並未積欠被上訴人八百四
      十四萬元之借款債權，則其焉會於系爭借據上親自簽名承認系爭債權之理？此
      顯與常情有違。又查，上訴人自陳向被上訴人借款均需開立二張支票作為擔保
      云云（見本院卷七八頁），則系爭借款債權為八百四十四萬元，若如上訴人所
      陳已清償部分金額，僅附表一所示支票中，其中二百四十四萬元為尚未清償之
      借款本金，其餘三張支票為擔保票，亦與其所陳僅需開立二張支票作為擔保票
      之借款手續乙節，已有不符。況上訴人於原審亦從未陳稱有何遭脅迫或詐欺而
      簽立系爭借據之情形，雖其嗣後於上訴本院後，改稱是被迫而簽立系爭借據云
      云（見本院卷六一至六二頁），但上訴人從未舉證以實其說，況縱有其所陳被
      脅迫之情事，其亦未依法撤銷該意思表示（民法第九十二條規定參照），則其
      抗辯是因被迫而簽立系爭借據云云，洵無可取。準此可知，上訴人既是在自由
      意志下，而簽發附表一所示支票及親自在系爭借據上簽名，則其自已承認系爭
      八百四十四萬元債權甚明。故上訴人抗辯：伊僅借款三百二十萬元，實際收受
      金錢為二百八十八萬元，其餘金額均為利息云云，自無可取。
（六）另上訴人抗辯：若系爭八百四十四萬元借款是結算至八十三年十二月三十日止
      ，則為何自八十四年一至十月間，伊共清償二十九萬元，卻未扣除，足見系爭
      借據與事實不符云云。但查，兩造借款結算至八十三年十二月三十日止，共計
      借款金額達八百四十四萬元，業據上訴人於系爭借據上親自確認後簽名乙節，
      業如前述，雖上訴人於八十四年十一月一日前（如附表二所示）共計還款二十
      九萬元，固據提出入戶電匯回條為證（見原審卷三六至四二頁），並為被上訴
      人所不爭執，且被上訴人於本件借款債權中中已將此部分金額扣除（見原審卷
      一○二頁、一○六至一○七頁），足認系爭借據記載金額八百四十四萬元，僅
      為兩造所確認之借款總金額。是上訴人抗辯：若系爭八百四十四萬元借款是結
      算至八十三年十二月三十日止，則為何自八十四年一至十月間，伊共清償二十
      九萬元，卻未扣除，足見系爭借據與事實不符云云，亦無可取。
（七）上訴人抗辯：系爭保證書內記載八十四年十月三十一日前清償，與票據發票日
      期不符，可知被上訴人主張系爭借款八百四十四萬元，與事實不符云云。經查
      ，上訴人自陳於系爭保證書內自書附表一所示支票明細一節（見原審卷七三頁
      ），且票據債務與借款債務本為不同債務，而附表一所示支票為遠期支票，為
      兩造所不爭執，則吳靜心為上訴人擔保者為系爭借款債務，並非票據債務，亦
      經原審確認在卷（見原審判決得心證理由三以下），足證，系爭保證書所載「
      八十四年十月三十一日前清償」與支票到期日不符，乃是因該借款債務與票據
      債務，二者之清償日期不同所致。是上訴人抗辯：系爭保證書內記載八十四年
      十月三十一日前清償，與票據發票日期不符，可知被上訴人主張系爭借款八百
      四十四萬元，與事實不符云云，委無可取。
（八）上訴人再抗辯：本件利息債權請求權已罹於五年請求權時效云云。承前所述，
      上訴人既無法舉證證明兩造間借款債權僅為三百二十萬元，其餘五百二十四萬
      元均為利息債權一節，則本件被上訴人依據借款債權請求權提起本訴，依據民
      法第一百二十五條規定，其請求權時效為十五年，是被上訴人提起本訴，顯未
      罹於十五年請求權時效。是上訴人抗辯：本件利息債權請求權已罹於五年請求
      權時效云云，自無可取。
（九）依上說明，上訴人至八十三年十二月三十日止，共計向被上訴人借款達八百四
      十四萬元，並於系爭借據上自陳業已收受該借款金額，則兩造間借款契約即屬
      合法成立（修正前民法第四百七十五條規定參照），上訴人自應依借款契約負
      清償借款之責。職是，上訴人扣除已清償借款二百七十五萬八千元後，尚積欠
      被上訴人五百六十八萬二千元，是被上訴人依據借款契約訴請上訴人給付尚未
      清償借款五百六十八萬二千元，於法有據，應予准許。
五、再按，「給付無確定期限者，債務人於債權人得請求給付時，經其催告而未為給
    付，自受催告時起，負遲延責任。」、「其經債權人起訴，或依督促程序送達支
    付命令，與催告有同一之效力。前項催告定有期限者，債務人自期限屆滿時起負
    遲延責任。」，修正前民法第二百二十九條第二項、第三項分別定有明文。又，
    借用人應於約定期限內，返還與借用物種類、品質、數量相同之物，未定返還期
    限者，借用人得隨時返還，貸與人亦得定一個月以上之相當期限，催告返還，同
    法第四百七十八條亦定有明文。經查，上訴人積欠被上訴人系爭借款金額共計為
    八百四十四萬元，雖上訴人簽發附表一所示支票作為系爭借款之擔保，然借款與
    票據債權，二者為不同債權請求權，附表一所示票據最後到期日（遠期支票）固
    為八十四年十一月三十日，惟此尚難以證明此為兩造間系爭借款債權約定之清償
    期日。此外，上訴人迄今亦未證明兩造間系爭借款之約定清償日期為何，自應以
    支付命令狀繕本送達起算一個月（即九十二年六月十三日）為清償期，上訴人逾
    期仍未清償應自九十二年六月十四日起始應負遲延責任。是被上訴人請求上訴人
    自八十四年十二月一日起負遲延責任云云，即屬有誤。
六、綜上所述，被上訴人本於消費借貸之法律關係，請求上訴人給付五百六十八萬二
    千元，及自九十二年六月十四日起至清償日止止按週年利率百分之五計算之利息
    ，為有理由，應予准許。至其逾此所為請求，即無理由，應予駁回。又，被上訴
    人勝訴部分，其並聲請為供擔保假執行之宣告，核無不合，應予准許。至於被上
    訴人敗訴部分，其假執行之聲請失所附麗，應併予駁回。原審就超過上開應准許
    部分，為上訴人敗訴之判決，並為假執行之宣告，自有未洽。上訴意旨就此部分
    指摘原判決不當，求予廢棄改判，為有理由。至於上開應准許部分，原審判命上
    訴人給付，並為假執行之宣告，核無違誤，上訴意旨，就此部分，仍執陳詞，指
    摘原判決不當，求予廢棄，為無理由，應駁回其上訴。
七、據上論結，本件上訴為一部有理由、一部無理由，依民事訴訟法第四百五十條、
    第七十九條但書，判決如主文。
中　　　華　　　民　　　國　　九十三　　年　　　四　　　月　　二十　　　日
                              民事第十七庭
                                  審判長法  官  黃  騰  耀
                                        法  官  黃  莉  雲
                                        法  官  楊  絮  雲
正本係照原本作成。
如不服本判決，應於收受送達後二十日內向本院提出上訴書狀，其未表明上訴理由者
，應於提出上訴後二十日內向本院補提理由書狀（均須按他造當事人之人數附繕本）
上訴時應提出委任律師或具有律師資格之人之委任狀；委任有律師資格者，另應附具
律師資格證書及釋明委任人與受任人有民事訴訟法第四百六十六條之一第一項但書或
第二項（詳附註）所定關係之釋明文書影本。
中　　　華　　　民　　　國　　九十三　　年　　　四　　　月　　二十二　　日
　　　　　　　　　　　　　　　　　　　　書記官  王  秀  雲
附註：
民事訴訟法第四百六十六條之一（第一項、第二項）：
對於第二審判決上訴，上訴人應委任律師為訴訟代理人。但上訴人或其他法定代理人
具有律師資格者，不在此限。
上訴人之配偶、三親等內之血親、二親等內之姻親，或上訴人為法人、中央或地方機
關時，其所屬專任人員具有律師資格並經法院認為適當者，亦得為第三審訴訟代理人
。
